臺北高等行政法院判決　　　　　　　　　　　　　　　　九十年度訴字第四四一號
　　　　　　　　　　　　　　　.
　　原　　　告　甲○○
　　訴訟代理人　丙○○專利代.
　　被　　　告　經濟部智慧財產局
　　代　表　人　陳明邦（局長）住同右
　　訴訟代理人　丁○○
　　參　加　人　乙○○
右當事人間因新型專利舉發事件，原告不服行政院中華民國八十九年八月十七日台八
十九訴字第二四五三三號再訴願決定，提起行政訴訟，並經本院裁定命參加人獨立參
加被告之訴訟。本院判決如左：
　　主  文
原告之訴駁回。
訴訟費用由原告負擔。
　　事  實
一、事實概要：緣原告於民國（下同）八十四年十一月七日以其「自行車載物架掛束
　　結構改良」包含主、副夾片，主、副夾片兩端設相對應之鎖孔，相對應面形成弧
　　形夾制部，特徵在於主、副夾片之夾制部於中央處形成主圓弧凹部，主圓弧凹部
　　兩側各形成相對稱之副圓弧凹部等情，向被告機關之前身經濟部中央標準局申請
　　新型專利，經該局編為第00000000號審查，准予專利，於公告期滿審查
　　確定後，發給新型第一一二八九四號專利證書（下稱系爭案）。嗣參加人以本案
    有違專利法第九十七條、第九十八條第一項第一款及第二項規定云云，檢具西元
    一九九四年之PROFILE型錄正本、西元一九九二年四月出版之TAIWAN　BlCYCLES
    & PARTS GUIDE l992-93雜誌正本、MX5實物樣品及申請在先並經核准專利之第0
    0000000號「手把立管上下座接合部位改良結構」新型專利公告影本等，
    對之提出舉發。案經被告審查，為「本案舉發成立，應撤銷其專利權」之審定，
    發給八十八年十一月二十四日智專（九）０五０三一字第一四四０七三號專利舉
    發審定蓄。原告不服，提起一再訴願，遞遭駁回，遂本院提起行政訴訟。
二、兩造聲明：
 　(一)原告未於言詞辯論期日到庭，依其所提起訴狀所載聲明，求為判決：
     再訴願決定、訴願決定及原處分均撤銷。
   (二)被告及參加人聲明求為判決：駁回原告之訴。
三、兩造之爭點：
    系爭案是否於申請前已見於刊物或已公開使用，或係運用申請前既有之技術或知
    識，而為熟習該項技術者所能輕易完成且未能增進功效，而應依專利法第九十八
    條第一項第一款或第二項之規定不予新型專利？
甲、原告主張之理由：
　一按專利法第九十七條規定『稱新型者，謂對物品之形狀、構造或裝置之創作或改
　　良。』又同法第九十八條第一項第一、二款及第二項之規定：『申請前已見於刊
　　物或已公開使用者。有相同之發明或新型申請在先並經核准專利者。新型係運用
　　申請前既有之技術或知識，而為熟習該項技術者所能輕易完成且未能增進功效時
　　，仍不得取得新型專利。』故舉凡物品之空間型態對於該類物品而言，係前所末
　　有之首創型態，且能達創作之諸端目的者，即可稱具有首創實用性，亦即符合專
　　利要件；因此，本案之結構具有雙弧面之形態，並未見於各引證前案中或相關之
　　資料中，被告僅以單純之推理即認定本案首創之結構不具有功能性，而予以核駁
　　本案，實過於草率，應有重新審理之必要者。
　二按再訴願之理由主要有：
　(一)引證資料係自行車之零件，與本案之自行車後載架係屬同類技術領域產品。
　(二)引證二自行車載物加利用主副夾片兩端設鎖孔；且相對應面形成弧形夾制部形成
　　非真圓之夾合構造技術，已廣泛使用於自行車產，本案不具有新穎性。
　(三)圓桿與弧形凹部之接觸面均為點或線接觸，本案無法達到原告強調之全面積接觸
　　，本案與習知構造所達成之功效相同，未具有增進之功效。
　(四)本案雙弧形夾持面夾持立管仍僅線或點之卡制，其力量有限。
　(五)Ｖ字形體與本案之差異僅在曲率半徑大小之不同，而Ｖ字形體亦可稱係雙弧面之
　　應用，可應用於直徑不一之立管，卡制穩定之力量與本案相當。
　(六)引證資料已揭徑多圓弧凹面之設計及粗糙表面本案自不具有新穎性者。
　三其中，再訴願之理由已清楚見及，本案之雙弧形設計確未見於各證據資料中，僅
　　說明本案之弧形與引證資料之弧形相當，且本案之弧形與習知者相當僅為一單純
　　的點線接觸，而使得本案之雙弧形設計並無功效上之增進者，如此以偏蓋全之理
　　由實難以令人心服，為此容分析如后：
　(一)按再訴願之理由針對本案之自行車後載架係直接將之歸類於自行車之零件中，惟
　　如此之觀念於一般之業別或產業中，此一認知並無不妥，惟自行車業者而言，於
　　我國發展的時間已十分的長遠，所分之細目亦十分的多，且業者針對各細部之結
　　構均已有分門別類之概念，直接將自行車之零件即總括以自行車業相關，而不細
　　分各其他之部份零件審論，實有其不合理處，若以再訴願審理之心態而言，以快
　　拆結構論之，當第一件快拆結構於自行車無論其在何處？則其他部份之零件自無
　　獲准專利之機會，惟經查，於自行車各部份之零件中，快拆結構使用之範圍十分
　　的廣，包括：五通管與曲柄結構之結合、踏板之組接、座墊之組接、把手與前叉
　　之結合，輪胎與輪軸之結合，均可見及快拆結構之專利被提出並獲准，因此可知
　　，就以往之專利實務而言，針對自行車業界運用相同技術上之分析，並非含混蓋
　　括式的如再訴願機關一般僅視其是否為自行車業，即認定為同一技術範疇，如此
　　之認定實過於草率，更不適合於自行車業界之慣知實務者。
　(二)而由自行車後載架之引證資料而言，其所揭示之結構，僅為一單純之習知後載架
　　結構，並未見及如本案之夾持結構，僅見單純於立管兩側螺鎮之結構形態，因此
　　可知引證資料內容，實難以證明本案於自行車後載物架上之設置有違專利法之規
　　定，而且，本案之後載物架上之主副夾片相對之弧形夾制部業已列為習知之結構
　　，而本案之特徵係在於該弧形夾制部上中央處設有主圓弧凹部，而圓弧凹部兩側
　　各形成一相對稱之副圓弧凹部，如此主、副圓弧凹部之設計方為本案之特徵所在
　　，而此主副圓弧凹部之設計確未見於引證資料中之後載架結構上，放在自行車業
　　界而言，本案之主副圓弧凹部結構設計確屬後載物架技術範疇內之首創，故本案
　　之特徵於自行車後載物架中應創新者。
　(三)另本案之主副圓弧凹部係針對目前自行車業者最常用於座墊立管之尺寸而設計者
　　，因此其本案之夾制部可確實的針對其相對之自行車座墊立管進行夾持之作業，
　　即可確實的夾持於該立管周緣，由於其主副圓弧凹部之圓弧度係依相對之立管尺
　　寸所設計者；因此，夾制部夾持立管之範圍自較成單弧形或Ｖ字形之單點為長或
　　寬，故其基本之接觸面或線或點，比原僅能單點接觸或多點接觸之結構形態為大
　　，故於論究本案與各引證資料中之結構功能，實不能以均為點或線之接觸，即認
　　定相同，如此之認事方法實難以令人苟同，因或均為線或點之接觸，惟由於本案
　　之夾制部具有兩組之主副圓弧凹部，可針對兩組最常用之立管進行多接觸點或大
　　面積接觸形態之組接，而依機率統計之原則，不難得知，當兩弧度相當之面貼近
　　後，其接觸之點或線或面積量自然較單點或單線接觸之點線面量為多，此為一邏
　　輯上不難判斷之情事，惟今被告卻不予以認同此點，實有違合理之邏輯，因此，
　　依此邏輯所為之處分有其不合理處者。
　(四)再者，由引證資料中，可見及具有兩組夾持器之載物架結構，惟經查，此一載物
　　架之結構係為自行車之前載物架，且此一載物架結構係配合前把手之結構為之，
　　因此其夾具必須有兩組以上，而由其夾持器結構，其係為一Ｖ字形體或非真圓形
　　之結構，如此之結構與直管狀管體結合時，可輕易得知僅有一線或單點與之接觸
　　固定，如此少數點接觸之固定力量，自然較本案之大範圍接觸之形態不同，故本
　　案之夾制部主副圓弧凹部配合之設置，實有較各引證資料內容為佳之固定性及功
　　能性者。
　(五)另本案之粗糙面設計，實係為設於本案特徵所在之雙弧主副圓弧凹部之表面上，
　　係為本案特徵表面結構上之細部說明號而已，因此本案將此一部份列為附屬之結
　　構者，即為本案申請專利範圍中之第二項部份，若此一部份確有違專利法之規定
　　時，被告實不應以核駁或舉發成立為能事，應有使原告有修正申請專利範圍之機
　　會，惟並未見被告針對此一部份直接要求本案有將之刪除動作，即給予該不合理
　　之處分，故本案實有重新審究之必要。
　四綜上所述，本案之結構於特徵之前，已將與引證資料相關之結構列為習知部份，
　　包括：圓弧夾制部之設計在內，而本案之特徵係在於：夾制部上係具有主、副圓
　　弧凹部等雙弧形設計，而經比對，於各引證中之資料內容，並未見及後載車架有
　　相同之結構，而前載車架之結構以及其他結合結構，僅見有Ｖ字形或單弧形之設
　　計，而本案之雙弧形設計，對於配合本案主副圓弧凹部之立管可以大面積方式夾
　　置，而當以大面積夾持時，其所接觸點、線、面自可能較習知小面積點、線接觸
　　之數量為多，因此夾持之力量穩定度自然較習知之結構為佳，故本案實有其進步
　　性，為此請判決撤銷原不合理之審定，責令被告重為審理，至感德便。
乙、被告主張之理由：
  一起訴理由（一）係引述再訴願決定之理由，不再贅述。
  二起訴理由（二）訴稱「按再訴願決定之理由針對系爭專利之自行車後載架係直接
    將之歸類於自行車之零件中，惟如此之觀念於一般之業別或產業中，此一認知並
    無不妥，惟自行車業者而言，於我國發展的時間已十分長遠，所分之細目亦十分
    的多，且業者針對各細部之結構均已有分門別類之概念，直接將自行車之零件即
    總括以自行車業相關，而不細分各其他之部份零件審論，實有其不合理處．．．
    針對自行車業界運用相同技術上之分析，並非含混蓋括式的如再訴願機關一般僅
    視其是否為自行車業，即認定為同一技術範疇，如此之認定實過於草率，更不適
    合於自行車業界之慣知實務者．．．」等云云，事實上，由舉發附件三第 720頁
    所揭露之自行車各種型式之載物架，以及舉發附件二、三、五所揭示者皆係用於
    自行車之零件，其與系爭專利之自行車後載物架係屬同類技術領域之產品，可見
    利用主、副夾片兩端設有鎖孔，且相對應面形成有弧形夾制部以形成非真圓之夾
    合構造技術，已廣泛使用於自行車產品中，難謂系爭專利具新穎性，故起訴理由
    應不足採。
  三起訴理由三訴稱「另系爭專利粗糙面設計，實係為設於系爭專利特徵所在之雙弧
    主副圓弧凹部之表面上，係為系爭專利特徵表面結構上之細部說明而已，因此系
    爭專利將此一部分列為附屬之結構者，即為系爭專利申請專利範圍中之第二項部
    分，若此一部分確有違專利法之規定時，原處分機關實不應以核駁或舉發成立為
    能事，應有使原告有修正申請專利範圍之機會」云云，然查舉發附件二、三、五
    足以證明系爭專利於申請前已見於刊物，而系爭專利實不具新穎性之情況下，且
    其申請專利範圍第三項所載述之弧面形成粗糙面特徵，已見於舉發附件五中，亦
    不具新穎性，本局認為系爭專利既不具可專利性，自無修正申請專利範圍之必要
    ，故起訴理由應不足採。
  四起訴理由（四）訴稱「．．．系爭專利之雙弧形設計，對於配合系爭專利主副圓
    弧凹部之立管可以大面積方式夾置，而當以大面積夾持時，其所接觸點、線、面
    自可能較習知小面積點、線接觸之數量為多，因此夾持之力量穩定度自然較習知
    之結構為佳，故系爭專利實有其進步性．．．」等云云，事實上，系爭專利以雙
    弧形夾持面持立管，仍僅線或點之卡制，其力量有限，所稱Ｖ字形體與系爭專利
    之差異，僅在曲率半徑大小不同，而Ｖ字形體亦可稱係雙弧面之應用，可應用於
    直徑不一之立管，卡制穩定之力量與系爭專利相當，系爭專利並未具有增進之功
    效，難謂具進步性，故起訴理由亦不足採。
  五綜上所述，被告原處分並無違法，請駁回原告之訴。
丙、參加人主張之理由：
　一答辯理由與被告專利舉發審定書之理由同，不再贅述。
　二本案原告之新型專利權應不予准予專利，即便准予專利，亦絕容有撤銷之原因，
    從而，該專利是否合法，亦有可議，是其貿然率為准予其專利，更見其不是之處
    。為此狀請判決撤銷原告之專利權。
　　理  由
甲、程序部分：本件原告經合法通知，無正當理由未於言詞辯論期日到場，核無行政
    訴訟法第二百十八條準用民事訴訟法第三百八十六條所列各款情形，爰依被告之
    聲請，由其一造辯論而為判決。
乙、實體方面：
一、按凡對物品之形狀、構造或裝置之創作或改良，而可供產業上利用者，得依法申
    請取得新型專利，固為專利法第九十七條暨第九十八條第一項前段所明定。惟如
    申請前已見於刊物或已公開使用者，仍不得依法申請取得新型專利，復為同法第
    九十八條第一項第一款所明定。又新型如係運用申請前既有之技術或知識，而為
    熟習該項技術者所能輕易完成且未能增進功效時，雖無專利法第九十八條第一項
    所列情事，仍不得申請取得新型專利，為同法第九十八條第二項所明定。
二、系爭第00000000號「自行車載物架掛束結構改良」新型專利案，包含有
    主、副夾片，該主、副夾片兩端設有相對應之鎖孔，且相對應面形成有弧形夾制
    部。其特徵在於主、副夾片之夾制部於中央處形成主圓弧凹部，而該主圓弧凹部
    兩側各形成一相對稱之副圓弧凹部者。參加人所提舉發附件二係一九九四年之「
    PROFILE」型錄正本（下稱引證一）；舉發附件三係一九九二年之「TAIWAN
    BICYCLES & PARTS GUIDE一九九二─九三」雜誌正本（下稱引證二）；舉發附件
    四係MX-5實物樣品（下稱引證三）；舉發附件五係七十四年九月二十三日申請，
    七十五年五月一日審定公告之第00000000號「手把立管上下座接合部位
    改良結構」新型專利案（下稱引證四）。被告認為引證三樣品並未揭示型號或製
    造日期，無法與引證二相互佐證，不具證據力。引證一所揭示之FIT KIT產品、
    引證二第五九七、六七六、七二０、八七一、八七九頁所揭示之零件產品及引證
    四所揭示之立管，該等產品皆具有主、副夾片，主、副夾片兩端設有相對應之鎖
    孔，且相對應面形成有弧形夾制部，形成非真圓之夾合構造，其與系爭案夾制部
    具有主、副圓弧凹部相同，因此引證一、二及四足以證明系爭案申請前已見於刊
    物，難稱具有新穎性。另系爭案申請專利範圍第二項之圓弧半徑長度特徵係屬數
    值之簡易限定，其目的及產生功效與引證一、二及四所揭載者並無差異，不具新
    穎性。另系爭案申請專利範圍第三項之弧面形成粗糙面特徵，亦已見於引證四中
    ，不具新穎性。爰為舉發成立，應撤銷系爭專利專利權之審定。原告不服，訴稱
    引證一、二及四所揭示者皆為他類之自行車零件或產品，而非與系爭案同類之後
    置物架產品，因此就後置物架結構之範疇中，系爭案確具新穎性。且習知結構均
    成單點之夾持與固定，其固定之穩定度十分有限，不如系爭案利用主或副圓弧凹
    部全面積的直接接觸，故於夾持後之固定程度十分穩固，系爭案也具功效之增進
    云云。
三、經查（一）引證一、二及四所揭示者係用於自行車之零件，其與系爭案之自行車
    後載物架係屬同類技術領域之產品，且引證二第七百二十頁所揭示者也為自行車
    之載物架，引證案均可見利用主、副夾片兩端設有鎖孔，夾片內側面具圓弧凹部
    ，與相對應面構成弧形夾制部，以形成非真圓之夾合構造技術，已廣泛使用於自
    行車產品中；又引證四已揭露其上下座接合槽之內弧面上設有齒紋，以穩固夾持
    ，即具有粗糙面之特徵。以上有財團法人工業技術研究院機械工業研究所之審查
    （鑑定）意見書附訴願卷（綠皮）可稽，足見系爭案不具新穎性。（二）至於就
    夾合穩定度而言，系爭案以雙弧形夾持面夾持立管，仍僅線或點之卡制（圓桿與
    弧形凹部，接觸面亦為點或線接觸），並無法達到其所強調之全面積接觸，與引
    證案並無不同。原告指稱引證案之夾持器結構為一Ｖ字形體，非真圓形云云，惟
    經審視各引證案之夾持器結構，其實亦為上下兩片弧形夾具（即雙弧形），與系
    爭案之差異僅在曲率半徑大小不同，引證案亦可應用於直徑不一之立管，卡制穩
    定之力量與系爭案相當，系爭案並未具有增進之功效。又圓弧曲率或半徑之大小
    ，僅屬數值之簡易變換，為熟習該項技術者所能輕易完成。故系爭案不具進步性
    。至於原告其他起訴理由，已據被告詳細答辯如事實欄所載，與本院見解相同，
    爰予引用，併此明。
四、綜上所述，系爭案確不具新穎性及進步性，被告因而為舉發成立，應撤銷系爭專
    利專利權之審定，於法並無不合，一再訴願決定遞予維持，均無違誤，原告起訴
    意旨，仍執陳詞及個人主觀之見解，請求撤銷一再訴願決定及原處分，為無理由
    ，應予駁回。
據上論結，本件原告之訴為無理由，爰依行政訴訟法第二百十八條、民事訴訟法第三
百八十五條第一項前段、行政訴訟法條第九十八條第三項前段，判決如主文。
中　　華　　民　　國　　　九十一　　年　　　二　　　　月　　二十七　　　日
                 　　　　   臺 北 高 等 行 政 法 院  第 四 庭
                             　　　　      審 判 長  法    官  姜素娥
                                           　　　    法    官  陳國成
                                                     法    官  林文舟
右為正本係照原本作成。
如不服本判決，應於送達後二十日內，向本院提出上訴狀並表明上訴理由，如於本判
決宣示後送達前提起上訴者，應於判決送達後二十日內補提上訴理由書（須按他造人
數附繕本）。
中　　華　　民　　國　　　九十一　　年　　　三　　　　月　　　四　　　　日
       　　　　　　　　　　　　　　　　　　　　　　　書 記 官　林孟宗
